【裁判字號】    96,勞訴,4
【裁判日期】    970422
【裁判案由】    確認僱傭關係存在
【裁判全文】
臺灣嘉義地方法院民事判決               96年度勞訴字第4號
原      告  乙○○
訴訟代理人  李國弘律師
被      告  嘉義市政府
法定代理人  甲○○
訴訟代理人  何永福律師
複代理人    黃曜春律師
上列當事人間確認僱傭關係存在事件，於民國97年4 月8 日言詞
辯論終結，本院判決如下：
    主      文
確認原告與被告間之僱傭關係存在。
被告應自民國九十六年一月一日起至回復原告職務之前一日止，
按月於各該月次月十日前給付原告新臺幣貳萬伍仟捌佰柒拾貳元
，及自各該月次月十一日起至清償日止，按週年利率百分之五計
算之利息。
原告其餘之訴駁回。
訴訟費用由被告負擔。
本判決第二項，於原告在各該應給付期限屆至時，各以新臺幣捌
仟元供擔保後，得假執行；但被告如各以新臺幣貳萬伍仟捌佰柒
拾貳元預供擔保，得免為假執行。
原告其餘假執行之聲請駁回。
    事實及理由
甲、原告主張：(一)被告依嘉義市公有收費停車場收費中心員工工
    作規則，僱用原告於被告所屬機關交通局收費中心，擔任路
    邊停車格開單收費人員，按約僱人員三等支薪，每月薪資新
    臺幣（下同）25,872元，並加入勞保，且員工薪資係採收支
    對列、自給自足，與被告機關其他臨時人員採每三個月簽立
    一次續僱請示單、未加入勞保之性質不同，屬勞動基準法之
    不定期契約，而有前開法條之適用。原告自民國81年3 月1
    日受僱時起，迄至95年12月31日止，已連續任職14年10個月
    ，再2 個月即達勞動基準法第53條規定，工作15年以上、年
    滿55歲者，而可辦理自願退休標準。詎料，原告自96年1 月
    1 日起，遭被告拒絕派遣收費路段，殆至同年月10日，被告
    以嘉義市政府95年12月1 日府行庶字第0950078849號函，以
    業務緊縮為由，預告終止勞動契約，原告不服遂依法向勞工
    主管機關嘉義市政府社會局提出勞資爭議協調未果。(二)按雇
    主得因業務緊縮，預告勞工終止勞動契約，為勞動基準法第
    11條第2 款所明訂，然所謂「業務緊縮」係指雇主在相當一
    段時間營運不佳，生產量及銷售量均明顯減少或下滑，其整
    體事業範圍應予縮小而言，著重對於全部或一部之部門減少
    業務範圍，未涉及組織經營結構的調整，屬量的減少而非質
    的改變。至於雇主所營事業因生產方式改變或營業方向調整
    ，其局部單位工作減少，人力可予裁減，尚非屬業務緊縮之
    列。次按「雇主得因業務緊縮，預告勞工終止勞動契約者，
    必以雇主確有業務緊縮之事實，而無從繼續僱用勞工之情形
    ，始足當之。是以雇主倘僅一部歇業，而他部門依然正常運
    作，仍需用勞工時，本諸勞動基準法第1 條保障勞工權益，
    加強勞雇關係之立法意旨，尚難認為已有業務緊縮，得預告
    終止勞動契約之事由。」最高法院83年台上字第2767號判決
    意旨參照。查被告路邊停車收費業務，公告新增嘉義市○○
    路段、維新路段、重慶路段、上海路段、八德路段路邊停車
    格位，並於96年1 日1 日起施行停車收費，顯見被告機關路
    邊停車業務，因車輛大幅成長，而擴大收費停車格業務範圍
    ，並未見有因營運不佳導致業務生產量及銷售量減少或下滑
    之業務緊縮情況，而被告辯稱因實施ＰＤＡ作業系統導致人
    力需求下降云云，然收費員使用ＰＤＡ作業系統僅是收班結
    算時，上傳資料較為方便而已，收費員仍須前往市區○路段
    停車格執行開單，將資料逐項點選輸入後，等待列印收費單
    據，尚須人力配合，況且，ＰＤＡ作業系統從93年起已施行
    使用，為何要3 年後始裁減人力，足見使用ＰＤＡ作業系統
    與人力裁減無相當因果關係，又被告復辯以96年度約聘、臨
    時人員預算案遭市議會刪減致有裁減人員之必要，然被告內
    部機關組織人員之調整應不足以構成法律明訂之業務緊縮要
    件，且被告交通局停車收費中心原有員工50位，與原告相同
    情形於95年12月31日遭解雇者有16位，但被告卻於新年度96
    年1 月1 日僱用新進員工6 位，其中有4 位從事相同路邊停
    車收費業務，顯見被告之路邊停車業務依然存在，尚須由其
    他同仁及新進員工替代，運作一切正常，則被告以業務減縮
    來終止兩造間勞動契約，於法無據。(三)第按「雇主依第11條
    或第13條但書規定終止勞動契約，對繼續工作3 年以上者，
    應於30日前預告之。」勞動基準法第16條定有明文，是雇主
    終止勞動契約需遵守法定預告期間，以保障勞工權益，然查
    原告於解僱前30日均未收到預告通知，被告辯稱有請訴外人
    黃建彰告知並轉交預告通知函及95年12月2 日在全國各大報
    紙刊登臨時、約僱人員全數解僱之情，惟黃建彰與原告非親
    非故，自無代原告收受預告通知函之權責，且以公告週知方
    法刊登於報紙，對原告並不發生合法送達之效力，是被告未
    踐行法定預告程序，該預告終止勞動契約之行為應不生效力
    。(四)勞工屬經濟上之弱者，需保障其生存權，雇主依勞動契
    約對於勞工固有指示工作權責，並得實施懲戒權，惟解僱勞
    工涉及勞工既有工作權之喪失，要屬工作權保障之核心價值
    範圍，是雇主在決定得否解僱勞工時，應考量合理性、必要
    性及最後手段性，非不得已，自不許雇主恣意為之，始符合
    憲法第15條工作權之保障及勞動基準法保障勞工權益之立法
    意旨。又被告為行政機關，其行政行為需依法行政，受法律
    及一般法律原則之拘束，諸如平等原則、比例原則、禁止恣
    意原則、差別待遇等，查被告交通局停車收費中心原有員工
    50位，繼續留用者34位，遭終止契約者16位，而留用與裁員
    並未見有何客觀評比標準，復又進用6 位新職員，亦未見有
    何相關準則，則被告為規避給付退休金，以辭退舊員工、僱
    用新員工之作法，將包括原告在內之受僱10幾年以上中高齡
    員工解僱，實有違前揭立法意旨，令人難以信服。(五)又按「
    有繼續性工作或定期契約屆滿後，勞工繼續工作而雇主不即
    表示反對意思者；雖經另訂新約，惟其前後勞動契約之工作
    期間超過90日，前後契約間斷期間未超過30日者，應視為不
    定期契約。」勞動基準法第9 條定有明文，則為達到保障勞
    工之目的，雙方一年一聘之勞動契約，不能單純從形式上觀
    察，論以定期契約，倘雇主以定期約滿不再續聘為由而終止
    勞動契約，顯與勞動基準法保障勞工權益之立法目的相違，
    是本件原告經被告考用錄取擔任路邊收費員乙職，雙方並未
    約定工作期限，且原告繼續服務10餘載未曾間斷，性質上應
    屬勞動基準法上之不定期勞動契約，而被告每年皆會與原告
    簽立「嘉義市政府臨時人員僱用契約書」，形式上雖為一年
    一聘之勞動契約，然本質上基於保障勞工權益，應視為不定
    期契約，今被告以約滿不再續聘而剝奪原告享有不定期契約
    之繼續工作權，顯屬違法而不當外，上開契約書乃被告單方
    面擬定之附合契約，依民法第247 條之1 規定，倘當事人一
    方預定以契約約款使他方當事人拋棄權利或限制其行使權利
    ，其情形顯失公平者，該部分約定無效，是上開契約書使原
    告拋棄或限制繼續工作之權利而顯失公平，應屬無效。(六)是
    原告主張兩造間僱傭法律關係尚屬存在，今為被告所否認，
    致原告法律上地位受有不安之危險，則原告自有訴請確認判
    決之利益，爰提起本訴等語，並聲明：確認兩造間僱傭關係
    存在；被告應自96年1 月1 日起至回復原告職務前1 日止，
    按月於每月末日給付原告25,872元，及自次月1 日起至清償
    日止，按週年利率百分之五計算之利息；前項聲明，願供擔
    保，請准宣告假執行。
乙、被告則以：(一)查原告係屬於被告之約聘僱臨時人員，關於約
    聘僱臨時人員之薪資，係由被告編列年度預算經費支付，而
    年度預算經費事先須經市議會決議通過，被告始能依法動用
    該筆預算以支付薪資，倘市議會決議刪減年度預算，在法律
    上被告已無依據可支付約聘僱臨時人員之薪資，則嘉義市議
    會於95年11月1日至同年12月5日第7屆第2次定期會議期間，
    決議通過被告機關96年度約聘僱臨時人員預算案，由原501
    人刪減為396人，被告交通局獲分配收費員之預算員額由原
    50人刪減為44人，導致被告已失法律依據得以支付薪資，遂
    將原告解僱不予續聘，而被告為行政機關，需依法行政受法
    律之拘束，市議會既將96年度約聘僱臨時人員之預算經費刪
    減，使被告已無預算可供支薪，故為求人力資源有效運用，
    發揮長才以促進行政效率，及斟酌各機關業務性質及需求性
    ，不得不做出人事調整之通盤性規劃，是被告考量市區路邊
    停車格自93年起實施實施ＰＤＡ作業系統，由收費員攜帶印
    表機列印收費單，可減輕收費員之工作量，則人力需求及業
    務量已大幅減少，而於96年度市區○○○○路段、維新路段
    、重慶路段、上海路段、八德路段等路邊停車格位，並實施
    收費，係在預算遭市議會刪減下，就現有配置人力，增加員
    工工作量而足以應付需求，就此而言，被告並未有業務膨脹
    之情，且被告單位主管綜合評量每人平時工作態度、條件、
    獎懲功過及民眾反應後，淘劣留優，而做出將原告解僱不予
    續聘之結果，雖不能盡如人意，但被告確實已遵守相關法律
    規定，所為之處置亦為合理、妥當。(二)原告主張被告未踐行
    預告終止勞動契約之程序，然查被告於95年12月1日發送公
    文，通知原告及其他約聘僱臨時人員自96年年1月1日起終止
    兩造聘僱契約，並請訴外人黃建彰告知且轉交通知函給原告
    ，原告當日雖有上班，但卻拒收受該預告函，顯見原告當日
    已瞭解被告預告終止勞動契約之意思，卻藉故拖延遲至96年
    1月10日始為收受，且95年12月2日全國各大報紙均有刊登被
    告臨時、約聘僱人員501人全數遭解聘等消息，原告不得委
    為不知，退步言，縱使該預告通知函遲至96年1月10日始由
    原告收受，然依勞動基準法第16條第3項規定，雇主未於30
    日預告終止勞動契約者，應給付預告期間之工資，是法律效
    果僅為原告得請求預告期間之工資，被告仍有權終止兩造間
    勞動契約，終止行為並不因此而無效。(三)又原告係屬被告之
    約聘僱臨時人員，雙方簽立之勞動契約為一年一聘，故於每
    年度都會重新簽立新的勞動契約書，是就兩造簽立之「嘉義
    市政府臨時人員僱用契約書」約定條款第6 條，約定「年度
    經費不敷支應時，應即無條件解僱，乙方（原告）不得以任
    何理由異議。」是原告應受上開契約書之拘束，今被告約聘
    僱臨時人員之預算遭市議會刪減，其決議案通過之法律，被
    告僅能遵守，則被告將原告解僱不予續聘係依法行政之結果
    ，並無違法之情事，且上開契約書乃被告立於私人地位與原
    告所簽立，原告享有自由意志之選擇同意權，與所謂經濟上
    弱者處於無可選擇之餘地不同，而契約書亦載明因年度經費
    不足時，得無條件解僱，可見原告簽約當時有預見可能性而
    無顯失公平之情形，則被告依據上開契約書解僱原告，於法
    有據等語置辯，爰聲明：原告之訴駁回；如受不利判決，願
    供擔保，請准宣告免為假執行。
丙、得心證之理由：
一、原告主張其自81年3 月1 日起受僱於被告所屬機關交通局收
    費中心，擔任路邊停車格開單收費人員，按約僱人員三等支
    薪，每月薪資25,872元，並加入勞工保險，至95年12月31日
    止，已連續任職14年10個月，而自96年1 月1 日起，被告拒
    絕派遣收費路段，並以嘉義市政府95年12月1 日府行庶字第
    0950078849號函，以業務緊縮為由，預告終止勞動契約等情
    ，為被告所不爭執，堪信為真實。
二、原告主張兩造間之上開僱傭契約係屬於勞動基準法所定之不
    定期契約，被告雖以兩造間所定僱用契約均以1 年為期，非
    不定期契約為抗辯。惟按「勞動契約，分為定期契約及不定
    期契約。臨時性、短期性、季節性及特定性工作得為定期契
    約，有繼續性工作應為不定期契約。定期契約屆滿後，有左
    列情形之一者，視為不定期契約：一、勞工繼續工作而雇主
    不即表示反對意思者。二、雖經訂新約，惟其前後勞動契約
    之工作期間超過九十日，前後契約間斷期間未超過三十日者
    ，前項規定於特定性或季節性之定期工作不適用之。」勞動
    基準法第9 條定有明文。經查本件原告之工作顯非特定性或
    季節性之工作，兩造間雖按年定有以1 年為期限之僱用契約
    ，惟各該期間均為1 年，且密接連續並無間斷，依上開規定
    ，兩造間之僱傭契約，應視為不定期契約。被告前亦自認依
    行政院勞工90年6 月4 日台九十勞動一字第0025778 號函及
    原告之公有路邊收費停車場收費中心員工工作規則第1 條規
    定，兩造間之僱傭契約適用勞動基準法，且原告已經連續工
    作3 年以上，為勞動基準法上之不定期契約（見本院卷第63
    頁），是本件兩造間之僱傭契約為勞動基準法上之不定期契
    約乙節，應可認定。
三、本件被告雖以其96年度約聘僱臨時人員預算案經嘉義市議會
    第7 屆第2 次定期會議刪減（自501 人刪減為396 人），被
    告所屬交通局之收費員預算員額由50人減為44人，業務緊縮
    ，被告乃依法終止契約云云。惟按雇主得因業務緊縮，預告
    勞工終止勞動契約，勞動基準法第11條第2 款固有明文。然
    所謂「業務緊縮」係指雇主在相當一段時間營運不佳，生產
    量及銷售量均明顯減少或下滑，其整體事業範圍應予縮小而
    言，著重對於全部或一部之部門減少業務範圍，未涉及組織
    經營結構的調整，屬量的減少而非質的改變。至於雇主所營
    事業因生產方式改變或營業方向調整，其局部單位工作減少
    ，人力可予裁減，尚非屬業務緊縮之列。原告主張被告所屬
    路邊收費路段非但未減少，且公告嘉義市○○路段、維新路
    段、重慶路段、上海路段及八德路段等均自96年1 月1 日起
    納入路邊收費路段實施停車收費乙節，為被告所不爭執，堪
    信為真實，準此，被告所屬路邊收費業務，並未有因委外經
    營或減少收費路段或收費停車位等因素而減少之情事。又被
    告自認於96年1 月8 日至96年4 月21日止又新增收費中心人
    員6 人，為路邊停車開單員（4 人）及收費中心業務員（2
    人）。被告雖辯稱：上開6 人，除陳信宏為新進人員外，其
    中4 名自他單位轉調，另朱國輝則曾任職收費中心等語，惟
    不論上開6 人係由被告所屬他單位轉調抑或自外聘僱，均可
    認為被告所屬收費中心確有該員額之需求，亦即若收費中心
    確有業務緊縮之情事，則何以被告又在終止與原告之契約後
    不久，即自他單位轉調人員至收費中心？又為何自外增聘人
    員？又為何自他單位轉調及增聘之人員恰為其於96年1 月1
    日終止契約時所刪減收費中心之員額？綜上，被告主張其有
    業務緊縮情事云云，即非可採。至被告96年度約聘僱臨時人
    員預算案經嘉義市議會第7 屆第2 次定期會議自501 人刪減
    為396 人乙節，固為原告所不爭執，惟此項預算之刪減並非
    勞動基準法第11條第2 項所指業務緊縮，況嘉義市議會所通
    過上開預算案僅將臨時人員員額減為396 人，並非決議交通
    局所屬收費員員額僅得為44人，被告自應確實依其內部各局
    處之實際需求分配人員，不得遽以預算遭刪減而終止與勞工
    間之契約，況且以被告事後自他單位轉調人員及新聘人員共
    6 人至收費中心擔任業務人員及開單員，足認收費中心業務
    未有減縮，被告之其他單位亦無該人員之需求，被告未適當
    分配人員，遽以預算被刪為業務緊縮，而終止與原告間之契
    約，亦屬無據。準上，被告於96年1 月1 日以業務緊縮為由
    ，終止與原告間之契約，於法無據，不生效力。
四、被告復以兩造間所訂立僱用契約書第6 條約定若年度經費不
    敷支應時，應即無條件解僱，原告不得異議。本件被告上開
    預算案被刪減，已無經費支應原告等之薪資，被告自得依該
    約定終止契約云云。惟按「為規定勞動條件最低標準，保障
    勞工權益，加強勞雇關係，促進社會與經濟發展，特制定本
    法；本法未規定者，適用其他法律之規定。雇主與勞工所訂
    勞動條件，不得低於本法所定之最低標準。」勞動基準法第
    1 條定有明文。準此，適用勞動基準法之勞動契約，除雇主
    與勞工間合意終止契約，或定期契約因期限屆至而終止外，
    雇主僅得依勞動基準法第11條、第12條規定，終止與勞工間
    之契約，雇主與勞工所訂勞動條件關於終止契約部分，不得
    低於上開規定所訂之標準，違反者，應為無效。本件兩造間
    之僱傭關係既屬於勞動基準法所定不定期契約，則其契約約
    定被告於年度經費不敷支應時得無條件解僱原告之勞動條件
    ，自違反勞動基準法所訂之最低標準而為無效。是則被告據
    此終止與原告之契約，亦不生效力。
五、綜上，被告終止其與原告之契約既不生效力，則原告主張其
    與被告間之僱傭關係仍存在乙節，自為可採。次按「僱用人
    受領勞務遲延者，受僱人無補服勞務之義務，仍得請求報酬
    。」民法第487 條本文定有明文。本件原告於被告片面終止
    契約後，旋即於96年1 月11日申請進行勞資爭議協調，應認
    其無拒絕繼續服勞務之意思，而被告自96年1 月1 日起已拒
    派收費路段與原告，足認被告已預示拒絕受領原告之給付，
    是在此種情形，原告並無須催告被告受領其勞務，而於被被
    告片面終止勞動契約，經法院判定為非法時，應認其自片面
    終止勞動契約之時起，應負受領遲延之責，依民法第487 條
    規定，直至兩造勞動契約確定終止之時，或原告有拒絕繼續
    服勞務之情事時為止，被告均負有給付原告應得工資之義務
    。經查原告主張被告片面終止契約時，其每月應領薪資為
    25,872元乙節，為被告所不爭執，應為真實。是原告請求被
    告自96年1 月1 日起至被告恢復原告職務之前1 日止，按月
    給付25,872元，亦屬有據。再按「報酬應依約定之期限給付
    之。」民法第486 條前段亦有明文。本件兩造於95年1 月3
    日所訂僱用契約書第5 條約定：「每月薪資於次月10日前發
    放。」（見本院卷第203 頁），自應認被告於次月10日始負
    給付薪資之義務，且被告未於該日給付時，始負給付遲延責
    任。準此，原告請求被告於原告工作之各該月末日給付薪資
    ，並自次月1 日起負遲延責任（給付遲延利息）乙節，尚屬
    無據。
六、從而。原告請求確認兩造間之僱傭關係存在，以及被告應自
    96年1 月1 日起至原告回復原告職務之前1 日止，按月於各
    該月之次月10日給付原告25,872元，及自各該月之次月11日
    起至清償日止，按週年利率百分之五計算之利息為有理由，
    應予准許；逾此範圍之請求，於法無據，不能准許。
七、前揭關於金錢請求部分，兩造均陳明願供擔保，聲請宣告假
    執行或免為假執行，就原告勝訴部分，核兩造之聲請並無不
    合，爰酌定相當擔保金額予以准許。原告其餘之訴既經駁回
    ，其該部分假執行之聲請即失所附麗，應併駁回之。
八、本件事證已臻明確，兩造其餘之攻擊防禦方法，核與判決結
    果無影響，爰不一一論述，併此敘明。
丁、訴訟費用負擔之依據：民事訴訟法第79條。
中    華    民    國    97    年    4     月    22    日
                  勞工法庭    法  官  林望民
以上正本係照原本作成
如對本判決上訴須於判決送達後20日內向本院提出上訴狀
中    華    民    國    97    年    4     月    22    日
                              書記官  陳慶時


司法院資訊處製作；財團法人民間司法改革基金會備份。
